臺灣高等法院刑事裁定
110年度毒抗字第1340號
抗  告  人
即  被  告  邱俊霖


上列抗告人即被告因毒品危害防制條例案件，不服臺灣新北地方
法院中華民國110年8月9日裁定（110年度毒聲字第1707號），提
起抗告，本院裁定如下：
    主  文
抗告駁回。                                             
    理  由
一、原裁定意旨略以：
　㈠抗告人即被告甲○○（下稱抗告人）基於施用第二級毒品之犯
    意，於民國109年12月18日晚間某時許，在新北市○○區○○路0
    段000巷0號住處，以將第二級毒品甲基安非他命置入玻璃球
    內燒烤吸食煙霧之方式，施用第二級毒品甲基安非他命1次
    之事實，嗣於109年12月22日上午10時40分許，抗告人經依
    臺灣新北地方檢察署（下稱新北地檢署）觀護人室通知接受
    採尿檢驗，結果呈現安非他命、甲基安非他命陽性反應，業
    據抗告人於偵訊中自承在卷，並有新北地檢署施用毒品犯尿
    液檢體監管紀錄表（尿液檢體編號000000000）、台灣尖端
    先進生技醫藥股份有限公司110年1月5日濫用藥物檢驗報告
    （尿液檢體編號000000000）可據。是抗告人施用第二級毒
    品犯行堪予認定。
　㈡抗告人前於108年間因施用第二級毒品案件，經新北地檢署檢
    察官以108年度毒偵字第6127號為附命完成戒癮治療之緩起
    訴處分確定，嗣因抗告人在緩起訴期間內，因有施用第二級
    毒品之行為（即原裁定），嗣經同署檢察官以110年度撤緩
    字第28號撤銷緩起訴處分確定，且抗告人均未有接受觀察、
    勒戒或強制戒治之執行，有本院被告前案紀錄表可查。復依
    最高法院110年度台上字第2096、2832號刑事判決意旨（見1
    10年度毒聲字第1707號卷第21-25頁），抗告人雖有經緩起
    訴附命戒癮治療，仍難認其已接受等同觀察、勒戒處遇之執
    行完畢。檢察官斟酌抗告人於偵查中所述及本案全情，並參
    抗告人前開附命戒癮治療之緩起訴及嗣經撤銷確定之紀錄，
    認不適於再為緩起訴附命戒癮治療，而依規定向原審聲請觀
    察、勒戒。原審審酌檢察官之聲請合法，爰依毒品危害防制
    條例第20條第1項、觀察勒戒處分執行條例第3條第1項，裁
    定令抗告人進入勒戒處所施以觀察、勒戒，其期間不得逾2
    月。
二、抗告意旨略以：
　㈠基於憲法第16條人民訴訟權之制度性保障及憲法第8條正當法
    律程序原則，於法院裁判前，當事人應享有在法官面前陳述
    之聽審權，有司法院大法官釋字第482、582、665、737號解
    釋可參。已具備國內法效力之公民政治權利國際公約及經濟
    文化權利國際公約第14條3項第7款亦明定：「審判被控刑事
    罪時，被告一律有權平等享受下列最低限度之保障：…（七
    ）不得強迫被告自供或認罪。而刑事訴訟法第95條第1項且
    明定踐行所有訊問被告程序之國家機關的告知義務，其中第
    1款罪名之告知，就是源自聽審權保障中之「請求資訊權」
    ，被告之聽審權至少含有「請求資訊權」、「請求表達權」
    以及「請求注意權」三大內涵。聲請觀察勒戒程序應有聽審
    權之保障，亦即應讓被告就是否聲請或裁定觀察勒戒於事前
    有表示意見之機會，於知悉證據後，要讓被告能有辯明機會
    並陳述意見，法官並應能實質且有效回應。再以行政程序法
    第102條規定為例，行政機關在作成限制或剝奪人民自由或
    權利之行政處分前的陳述意見權之理論基礎亦為聽審權，同
    樣是國家公權力的對待，效果更為嚴厲的剝奪人身自由的觀
    察勒戒處分，更無剝奪被告聽審權之理，過往實務將言詞辯
    論窄化為聽審權，認為法無明文要言詞辯論即得以書面審理
    ，殊不知言詞辯論之性質應屬事後訴訟救濟權之內涵，勉可
    謂強度的聽審權保障，但重點在事後救濟的訴訟程序，與上
    述最基本的於事前陳述意見機會的聽審權保障，尚有不同。
    即便法律未明定應事前訊問，亦應給予憲法聽審權之保障，
    此有本院110年毒抗字第475號裁定可參。本件抗告人除於為
    觀護人移送檢察署到庭詢問外，嗣後抗告人均未再收受檢察
    署任何傳喚通知，直至抗告人收到原審裁定，方知悉遭新北
    地檢署聲請觀察勒戒，檢察官、原審裁定未保障抗告人之聽
    審權，程序上違法不當。
　㈡依觀察勒戒處分執行條例第5條第1項、第20條第1項、第23條
    第2項之規定，於檢察官先依刑事訴訟法第253條之1第1項、
    第253條之2第1項第4款至第6款或第8款規定，為附條件之緩
    起訴處分時，或於少年法院認以依少年事件處理法程序處理
    為適當時，不適用之。賦與檢察官有「附命完成戒癮治療之
    緩起訴處分」以替代收容於勒戒處所，執行觀察、勒戒處分
    之方式，侵害施用毒品者之人身自由較為輕微。行政院於97
    年10月30日制定發布「毒品戒癮治療實施辦法及完成治療認
    定標準」（以下簡稱戒癮治療認定標準），並於102年6月26
    日修正施行第2點第1項，將戒癮治療之實施對象，從施用第
    一級毒品海洛因、嗎啡、鴉片及前述相類製品者，擴及於包
    括施用第二級毒品者；同點第2項則明定被告有下列情事之
    一時，不適用為附命完成戒癮治療之緩起訴處分。但無礙其
    完成戒癮治療之期程者，不在此限：①緩起訴處分前，因故
    意犯他罪，經檢察官提起公訴或判決有罪確定②緩起訴處分
    前，另案撤銷假釋，等待入監服刑③緩起訴處分前，另案羈
    押或執行有期徒刑。戒癮治療認定標準第6條第1項則規定：
    「檢察官為緩起訴處分前，應得參加戒癮治療被告之同意，
    並向其說明完成戒癮治療應遵守事項後，指定前往治療機構
    參加戒癮治療」，足認立法者授權行政院對於初犯者之毒癮
    治療採行觀察勒戒與附戒癮治療之緩起訴處分併行之雙軌模
    式，即便屬3年內再犯者，檢察官亦得參酌被告之特殊情狀
    ，裁量選擇予以逕行提起公訴，或仍為上述緩起訴處分處理
    。檢察官對於應以何種方式處理，固有裁量權，惟不得恣意
    為之，仍應斟酌個案具體情節，考量對被告戒癮之成效及其
    人身自由侵害之程度，權衡而為合義務之裁量。
　㈢本件檢察官並未於聲請前給予抗告人就是否觀察勒戒或以戒
    癮治療為緩起訴處分條件，為事前表示意見之機會，有侵害
    聽審權保障之虞，更因原審及檢察官均吝於給予抗告人為此
    等言詞或書面陳述之權而導致無從妥適判斷檢察官對於觀察
    勒戒之聲請是否有怠惰或濫用裁量的違法裁量之情，本件檢
    察官未為調查審酌亦未告知有何不適合為戒癮治療之原因。
    原裁定亦未見審查有無違反比例、平等原則即予裁准。倘抗
    告人進入戒治處所進行觀察、勒戒，恐令其原本穩定的工作
    與經濟收入產生不良影響甚鉅，又抗告人仍有2位未成年子
    女（分別為11歲、6歲）與高齡70歲父親需要其親自照料，
    可知個案確實有不宜執行觀察勒戒之原因。從而，本件檢察
    官應有誤認裁量權不受法院審查，而消極不行使裁量權之裁
    量怠惰瑕疵，原審也因未給予抗告人陳述意見之機會，導致
    難有充分資訊判斷，並以侵害最劇烈之令入戒治處所執行觀
    察、勒戒方式，有違比例原則而有裁量違法之誤。
　㈣綜上所述，本件檢察官及原裁定未保障抗告人之聽審權，檢
    察官未予斟酌個案情節而逕為選擇「聲請法院裁准觀察勒戒
    」，有裁量怠惰之違誤，原審未斟酌上情逕予准許，難認允
    當，且本件仍應優先考量以附命戒癮治療之緩起訴處分為必
    要，故請求撤銷原裁定另為適法裁定或發回原審。　　
三、按犯毒品危害防制條例第10條之罪者，檢察官應聲請法院裁
    定，令被告入勒戒處所觀察、勒戒，其期間不得逾2月，同
    條例第20條第1項定有明文；又施用第一級毒品、第二級毒
    品者，除檢察官審酌個案情形先依刑事訴訟法第253條之1第
    1項、第253條之2規定，為附命完成戒癮治療之緩起訴處分
    外，依法應為觀察、勒戒之程序，毒品危害防制條例第24條
    第1項亦有明文。前開觀察、勒戒之規定，立法意旨在幫助
    施用毒品者戒除毒癮，非為懲戒行為人，觀察勒戒係導入一
    療程觀念，針對行為人將來之危險所為預防、矯治措施之保
    安處分，以達教化與治療之目的，可謂刑罰之補充制度。從
    而毒品危害防制條例本身所規定之觀察、勒戒及強制戒治等
    保安處分，雖兼具自由刑之性質，卻有刑罰不可替代之教化
    治療作用；且觀察、勒戒既屬用以矯治、預防行為人反社會
    性格，而具社會保安功能之保安處分，當無因行為人之個人
    或家庭因素而免予執行之理。
四、經查：
　㈠原裁定以抗告人為新北地檢署觀護人採集之尿液送台灣尖端
    先進生技醫藥股份有限公司以酵素免疫分析法初步檢驗並以
    氣相層析質譜儀法（GC/MS）複驗之結果，呈安非他命、甲
    基安非他命陽性反應，並有新北地檢署施用毒品犯尿液檢體
    監管紀錄表（尿液檢體編號000000000）（見110年度毒偵字
    第481號卷第3頁）、台灣尖端先進生技醫藥股份有限公司11
    0年1月5日濫用藥物檢驗報告（尿液檢體編號000000000）（
    見110年度毒偵字第481號卷第4頁）可據。且查抗告人並無
    因施用毒品而經法院裁定令入勒戒處所觀察、勒戒或強制戒
    治之相關紀錄，係屬初犯，有本院被告前案紀錄表在卷可稽
    （見本院卷第25-29頁），並依檢察官之聲請，裁定抗告人
    令入勒戒處所觀察、勒戒，於法核無不合。
　㈡抗告意旨以本件檢察官於聲請抗告人令入相當處所觀察勒戒
    之前以及原審裁定之前均未給予表示意見之機會，侵害抗告
    人憲法所保障之聽審權，且檢察官未說明何以未選擇以戒癮
    治療為條件之緩起訴處分，有裁量怠惰情事，原裁定逕予准
    許，容有未當。惟聽審權應以何種方式被實現，屬立法裁量
    之範圍，就聲請觀察勒戒之案件而言，本件檢察官業經抗告
    人於傳喚到庭後告知刑事訴訟法第95條所列關於抗告人違反
    毒品危害防制法之罪名（見110年度毒偵字第481號卷第8頁
    ），且告知刑事訴訟法第31條第5項要旨，並提示驗尿報告
    予抗告人辨明，給予陳述意見之機會及聽取其意見（見同上
    卷第8頁正反面），雖未說明倘經認定施用毒品，可能受到
    的處分種類有哪些（起訴、聲請法院裁定觀察、勒戒或命附
    完成戒癮治療之緩起訴處分），然訴訟屬相對專業之活動，
    抗告人所得主張之權利包羅萬象，檢察官不可能就其所可能
    之主張一一告知，抗告人所為違反毒品危害防制條例，檢察
    官已為合義務之告知，沒有侵害抗告人聽審權之問題。再者
    ，法亦未明文規定法院在裁定觀察、勒戒之前應傳喚抗告人
    使其陳述意見，且抗告人在收受裁定後非不得以抗告救濟之
    途徑表示其對於裁定內容有何不服之處，亦難認原審法院未
    傳喚抗告人表示意見即認抗告人聽審權未受到合理之保障。
    抗告人以其聽審權未受保障為由提起抗告，並無理由。
　㈢抗告意旨所列①被告有其他偵審中之刑事案件、②被告另案經
    撤銷假釋、③被告有等待入監服刑、在監或在押之情形，係
    戒癮治療認定標準第2條所列不適宜為附命完成戒癮之緩起
    訴處分之例示，非謂無前揭所列情形即應為附命完成戒癮之
    緩起訴處分。其次，毒品危害防制條例關於觀察、勒戒之規
    定，既係針對受處分人所為預防、矯正措施之保安處分，目
    的是為了斷絕施用毒品者之身癮及心癮，則檢察官聲請法院
    裁定將抗告人送勒戒處所施以觀察、勒戒，法院即應就抗告
    人是否符合以觀察、勒戒處分斷絕抗告人身癮、心癮之要件
    為審查，尚無自由斟酌以其他方式替代或得以其他原因免予
    執行之權。亦即檢察官於斟酌個案情形後，未依刑事訴訟法
    第253條之1第1項、第253條之2之規定，徵得抗告人同意後
    為附命完成戒癮治療之緩起訴處分，而依毒品危害防制條例
    第20條第1項規定聲請法院裁定觀察、勒戒，除有違法或明
    顯濫權之情形外，應屬檢察官裁量權限之合法行使，尚非法
    院所得審酌之事項。至於抗告人之家庭、工作因素是否適於
    入所，與抗告人是否應裁定令入觀察、勒戒處所施以觀察、
    勒戒無涉，抗告意旨所陳，亦無理由。
五、綜上所述，抗告人以前開之理由提起本件抗告，均無理由，
    應予駁回。
據上論斷，應依刑事訴訟法第412 條，裁定如主文。
中　　華　　民　　國　　110 　年　　9 　　月　　30　　日
                  刑事第十二庭  審判長法　官  陳如玲
　　　　　　　　　　　　　　　　　　　法　官  廖建瑜
　　　　　　　　　　　　　　　　　　　法　官  魏俊明
以上正本證明與原本無異。
不得再抗告。
                                      書記官  賴尚君
中　　華　　民　　國　　110 　年　　9 　　月　　30　　日